臺灣臺南地方法院刑事判決　　　　　　　　　　　　　八十九年度自字第三九號
　　自　訴　人　庚　○　○
　　被　　　告　丙　○　○
右列被告因詐欺案件，經自訴人提起自訴，本院判決如左：
    主  文
丙○○無罪。
    理  由
一、自訴意旨略以：被告於民國八十八年十一月間邀自訴人合夥經營五金類製品加工
    ，自訴人因無足夠資金，即由被告簽發其妻經營之金本田鋼鐵有限公司面額新臺
    幣（下同）十六萬五千元，票號0000000號之支票一張交付自訴人，由自
    訴人向外調借將該筆款項交付被告資為自訴人投資之資金；約半個月後，又藉稱
    欲發工資，簽發面額六萬元，票號0000000號之支票一紙及交付已拒絕往
    來之面額三萬元客票向自訴人調現；同年十二月間，再藉稱接了一筆生意須購買
    材料，惟因其之支票已有退補紀錄，希自訴人借其支票向外調借，並簽發面額十
    九萬九千元，票號0000000號之支票交付自訴人作為擔保，自訴人不疑遂
    簽發面額十九萬九千元，票號0000000號之支票交付被告；詎前開支票到
    期均不獲兌現，自訴人簽發予被告之十九萬九千元支票亦因被告未予墊款致遭退
    票，是被告顯無資力濫發可預見已無法兌現之支票向自訴人調現，使自訴人誤信
    ，籌措資金經營事業，且嗣後經自訴人查證，始發現被告佯稱進貨與銷貨間之差
    距甚大，其係製作假帳藉生意經營不善虧損來卸責，足見被告自始即具有詐欺之
    意圖，因認被告涉犯刑法第三百三十九條第一項之詐欺取財罪嫌。
二、按犯罪事實應依證據認定之，無證據不得推定其犯罪事實；又不能證明被告犯罪
    者，應諭知無罪之判決，刑事訴訟法第一百五十四條、第三百零一條第一項分別
    定有明文。認定不利於被告之事實，須依積極證據，苟積極證據不足為不利於被
    告事實之認定時，即應為有利於被告之認定，更不必有何有利之證據。此之所謂
    證據，須確屬能為被告有罪之證明，而無瑕疵可指者，始足當之；再者，犯罪事
    實之認定，應憑證據，所謂證據，須適於為被告犯罪事實之證明者，始得採為斷
    罪資料，如未能發現相當證據，或證據不足以證明，自不能以推測或擬制之方法
    以為裁判基礎；又所謂認定犯罪事實所憑之證據，雖不以直接證據為限，間接證
    據亦包括在內，然而無論直接或間接證據，其為訴訟上之證明，須於通常一般人
    均不致有所懷疑，而得確信其為真實之程度，始得據之為有罪之認定，倘其證明
    尚未達到此一程度，而有合理懷疑存在時，即應為無罪之判決（最高法院二十九
    年上字第三一○五號、三十年上字第八一六號、四十年台上字第八六號、五十三
    年台上字第二七五○號、七十六年台上字第四九八六號判例參照）。又刑法第三
    百十九條第一項詐欺取財罪之成立，須行為人主觀上有為自己或第三人不法所有
    之意圖，客觀上係以詐術使人將本人或第三人之物交付為要件。所謂以詐術使人
    交付，必須被詐欺人因其詐術而陷於錯誤，若其使用方法，不能認為詐術，亦不
    致使人陷於錯誤，即不構成該罪（最高法院四十六年台上字第二六○號判例參照
    ）；再刑法第三百三十九條之詐欺罪，係以行為人於客觀上施用詐術使人陷於錯
    誤，並於行為之初，即已意圖為不法之所有或意圖得財產上之不法利益，為其構
    成要件；故如依積極證據足可證明行為人確係意圖不法所有時，固得論以刑法第
    三百三十九條之罪，倘若行為人施詐時之意圖尚有存疑，依調查之結果復不足以
    認定其自始具有上述主觀犯罪構成要件，即不能概對被告繩以刑事責任。
三、自訴人認被告涉犯詐欺犯行，無非以被告所交付上開三紙支票及客票一紙屆期均
    不獲兌現及二人合夥經營之五金類製品加工事業嗣後虧損等為其主要論據。訊據
    被告固坦承有與自訴人合夥經營事業及簽發上開三紙支票予自訴人屆期未兌現支
    付之事實，惟堅決否認有何詐欺犯行，辯稱：面額十六萬五千元支票部分，係自
    訴人以伊所開立之公司票向他人調現充作合夥事業之出資額，嗣後未兌現代表自
    訴人未出資，自訴人卻告伊詐欺；面額六萬元支票部分，已償還二萬元；面額三
    萬元支票部分，伊不知道係無法兌現之支票，並未詐欺自訴人；面額十九萬九千
    元支票部分，係伊向自訴人調票週轉，應該清償自訴人，但伊未詐欺等語。
四、經查：
  (一)自訴人於本院陳稱：伊本來係戊○○之客戶，戊○○後來經營沖床倒閉，剛好被
    告經營鐵板材料，伊顧念與戊○○間之情份，要幫戊○○撐過去，故由被告提供
    鐵板材料，伊則提供客戶予戊○○繼續經營，賺錢後先給戊○○清償債務，等有
    盈餘才分配獲利等語（見本院卷第二六、八七、一七七、二一九頁）；核與被告
    於本院供稱：伊與自訴人各出一半資金，十六萬五千元支票部分係自訴人合夥之
    投資款，戊○○所有之機器抵償其原本積欠伊之債務，由戊○○出勞力合夥，伊
    則提供鐵板材料抵充出資給戊○○經營，賺錢先幫戊○○還債等語（見本院卷第
    二六、八七頁），互核相符；且證人戊○○於本院證稱：伊之前積欠被告貨款，
    後來被告要求伊將機器搬到被告工廠，讓被告製造五金銷售還債，且由被告僱用
    伊在工廠工作，伊只有領每月不到四萬元之薪水，據伊所知，被告與自訴人剛開
    始是合夥，伊沒有出錢只有出力，後來出了什麼狀況，伊不清楚等語（見本院卷
    第一一○頁），亦與被告及自訴人之上開合夥經營五金事業之陳述，大致相符，
    足見自訴人與被告確有合夥經營五金類製品加工事業，且自訴人亦不否認十六萬
    五千元支票部分，係被告邀其出資，由其向被告借票向他人現以抵充其出資之款
    項，則自訴人於給付該筆款項時，係出於其欲幫戊○○還債之自由意志，並非被
    告施以何詐術，誆稱合夥事業必有盈餘，使其陷於錯誤方才答應合夥，已甚顯明
    ，自不得以被告開立支票供自訴人向他人調現一節，即認被告有詐欺犯行。
  (二)證人乙○○於本院證稱：伊於八十八年年底曾受僱於被告所經營之金本田鋼鐵公
    司，做了三個月，圓山公司與金本田公司在同一地方，兩家公司之工作，伊都有
    做等語（見本院卷第五四頁）；又證人己○○於本院證稱：伊自八十八年六、七
    月起至八十八年年底止，受僱於被告所經營之金本田鋼鐵公司等語（見本院卷第
    五四頁）；參以自訴人陳稱：伊與被告成立之圓山公司與金本田公司，為了材料
    取得之便利，係位於同一地點一情（見本院卷第五四頁），足見被告與自訴人合
    夥經營之事業，除戊○○付出勞力外，被告確另有僱工經營，則其所稱欲發薪資
    而向自訴人調借現款一詞，應堪採信，且自訴人亦係基於合夥事業之永續經營，
    始將三萬及六萬元支票部分之款項交予被告，尚難認自訴人係陷於錯誤而將上開
    款項支付，被告於調借上開款項時並未施予詐術自明。
  (三)自訴人雖又陳稱其與被告所經營之合夥事業，不可能會賠錢，被告係製作假帳云
    云，惟依被告於本院所提帳目明細表（本院卷第三三至三七頁、第一二四至一二
    七頁）所載，該合夥事業自八十八年十一月開始經營起至八十九年一月結束經營
    止，共支出八十一萬二千四百二十三元（其中包括便當錢、油錢、員工薪資、員
    工受傷之慰問金、鐵板材料支出、幫戊○○清償債務及電話費、水費、電費等雜
    項支出），惟製成之成品銷貨總收受帳款僅有四十二萬四千五百一十二元，實際
    上尚虧損三十八萬七千九百一十一元；且自訴人就其合夥事業僅經營三個月，總
    進帳四十二萬四千五百一十二元一節不予否認，而就被告所列支出認係虛報費用
    ，惟被告上開所列支出中之便當錢、油錢、員工薪資及電話費、水費、電費等雜
    項支出確係經營工廠之必要支出，自訴人未提出證據證明被告係虛列此項費用，
    其所主張尚難採信為真實；至員工受傷慰問金六萬元部分，業據證人己○○於本
    院證稱：伊係幫被告趕工才受傷，被告有補貼伊受傷兩個月請假之薪水六萬元等
    語屬實（見本院卷第一三四頁），足見被告上開明細表所列之此部分支出，應可
    採信；又證人戊○○於本院證稱：被告有幫伊還債，被告會當著伊面算錢給債權
    人，自訴人所提記帳清單（見本院卷第七七至七八頁）係伊所書寫，伊欠債六十
    多萬元，債權人約十幾人左右，被告有幫伊還「發」三萬元、還盧瑞祥三萬元、
    還辛○○六萬多元、還勝泰二萬元，皆是自伊之薪水扣還，甲○○五萬元部分係
    伊自己償還等語（見本院卷第一一○頁反面、第一三四至一三五頁），是依證人
    戊○○之上開證詞，被告替其清償之數額合計十一萬元，比被告所提上開帳目明
    細表（見本院卷第一二四至一二五頁）內替證人戊○○清償之債務明細合計九萬
    五千元還要多出一萬多元，足見被告所列幫戊○○清償債務部分，應係屬實而無
    虛報費用；至自訴人雖提出其自行算出之帳目明細四件及出貨單正本二件暨影本
    五件（見本院卷第三八至三九頁、第九一頁、第二○一至二○二頁、第二○八至
    二一一頁）以資證明被告有虛報費用及鐵板材料費用支出係虛列一情，惟自訴人
    未說明其計算之依據何在，亦未提出被告實際購入鐵板材料之單據，資以證明被
    告並未購入其所主張數額之鐵板材料，又僅提出五紙客戶訂貨之出貨單，依自己
    之計算反推計算被告當時之進貨量，然被告主張製造五金成品之過程中，本就會
    有不良品，故須多訂材料，是自訴人上開所稱，尚乏實據，無法採信為真實，故
    自訴人指訴被告製作假帳，使其陷於錯誤，籌措金錢予被告發薪資等情，無法證
    明屬實，尚難憑此遽對被告論以詐欺罪責。
  (四)刑法上詐欺罪之立法意旨，係以禁止於經濟行為中使用不當之方法得利為規範目
    的，而經濟行為亦因其行為本質及類型，而於交易領域中有其特有之行為特性，
    法律原則上固應保障交易之秩序，惟於具體案例中，亦應顧及交易雙方為交易行
    為時，是否有具體情事，足認其違背正當之經濟秩序，而應予以制裁。否則，經
    濟行為本身原寓有不同程度之不確定性或交易風險，交易雙方本應自行估量其主
    、客觀情事及搜集相關資訊，以作為其判斷之參考。亦即交易之當事人本應自行
    考量對方之資格、能力、信用，及交易內容之投資報酬率、資金風險等等因素，
    除具上開構成詐欺罪之具體情事外，非謂當事人之一方有無法依約履行之情形，
    即應成立詐欺罪。是以本件自訴人與被告既合夥經營事業，不論其本意係如其所
    述之不計盈虧為幫忙戊○○，抑或為賺錢營利，然均係自訴人自行考量被告之經
    營能力、信用及交易內容之投資報酬率、資金風險等等因素後，始決定支付一定
    金錢為之，除被告一開始邀自訴人合夥時即無經營合夥事業之計劃及準備外，亦
    即被告自始即無履行契約之意思外，自不得以事後合夥事業之經營虧損，即認被
    告應負詐欺責任。
  (五)自訴人雖又主張被告交付早已拒絕往來之客票向其調現，涉有詐欺犯行云云，然
    被告供稱：上開客票係戊○○之太太保證無問題，伊才持向自訴人調現等語（見
    本院卷第八七頁）；參諸證人戊○○於本院證稱：伊不清楚伊太太有無拿票給被
    告，伊就是因伊太太亂開票才會倒閉，但伊曾聽自訴人說起被告拿票向自訴人調
    現一事等語（本院卷第一一○反面至一一一頁），足見戊○○之太太確有亂開立
    支票情事，而被告又與戊○○有如上所述之合作經營關係，是其供稱上開客票來
    源係戊○○之太太保證無問題一情，應有可能，自訴人又未提出其他積極證據足
    資證明被告明知拒絕往來仍持之向其調現，自不得僅以自訴人單方面指訴即為不
    利於被告之認定。
  (六)自訴人另主張十九萬九千元支票部分，係被告藉稱欲買材料開立支票與其換票調
    現，惟嗣後卻持向他人借款，足見被告有詐欺云云。惟查：被告供稱上開支票係
    其向自訴人借錢週轉，其並未稱要買材料等語，自訴人又未提出其他證據以實其
    說，無法認定被告當時係誆稱要材料一節為真實；且被告既為週轉始與自訴人換
    票，其本意即在持所換來之支票向他人調借，自不得以被告持向他人調現即認被
    告有何詐欺行為；且棣被告向他人調現之時間，依證人丁○○之證詞係八十八年
    十二月底（見本院卷第八八頁），非如自訴人所言係八十九年一月間，被告答應
    要還票後，始惡意再持向他人調現；又自訴人於本院自承被告向其換票時，被告
    稱自己票信不佳，故要與其換票調現等語（見本院卷第一七八頁），足見自訴人
    於允諾換票之時，對被告之債信能力知之甚詳，其並無陷於錯誤而與被告換票之
    情事。末按民事債務當事人間，若有未依債務本旨履行給付之情形，在一般社會
    經驗而言，原因非一，因不可歸責之事由無法給付，或因合法得對抗他造主張抗
    辯而拒絕給付，其至債之關係成立後，始行惡意遲延給付，皆有可能，非必出於
    自始無意給付之詐欺犯罪一端，苟無足以證明其在債之關係發生時，自始即具有
    不法所有意圖之積極證據，亦僅能令負民事之遲延給付責任，在別無積極證據之
    情形下，自難違反刑事訴訟法第一百五十四條之規定，以被告單純債務不履行之
    狀態，推定被告自始即有不法所有之意圖而施用詐術。
五、綜上所陳，本件並無積極證據足認被告有何詐欺取財之行為，揆諸前開判例及條
    文意旨，應認被告三人詐欺取財之犯行均屬不能證明，應諭知被告無罪之判決。
據上論斷，應依刑事訴訟法第三百四十三條、第三百零一條第一項，判決如主文。
中      華      民      國      九十一      年    三    月    二十二    日
                                  臺灣臺南地方法院刑事第四庭
                                      審判長法  官  簡  慧  娟
                                            法  官  張  瑛  宗
                                            法  官林  欣  玲
右正本證明與原本無異。
如不服本判決，應於判決送達後十日內，向本院提出上訴狀。
                                            書記官  莊  淑  雅
中      華      民      國      九十一      年    三    月    二十二    日
